最　高　行　政　法　院　裁　定
　　　　　　　　　　　　　94年度裁字第00434號
抗　告　人　己○○李濤之承受.
兼下列五人共同訴訟代理人
抗　告　人　乙○○李濤之承受.
　　　　　　戊○○李濤之承受.
　　　　　　丁○○李濤之承受.
　　　　　　丙○○李濤之承受.
　　　　　　甲○○李濤之承受.
上列抗告人因與相對人高雄縣政府間退休給與事件，對於中華民
國92年9月30日高雄高等行政法院92年度訴字第496號裁定，提起
抗告，本院裁定如下︰
　　主  文
抗告駁回。
抗告訴訟費用由抗告人負擔。
　　理  由
一、本件抗告人於原審起訴意旨略以：抗告人之被繼承人李濤於
    民國（下同）59年任職高雄縣橋頭國中（以下簡稱橋頭國中
    ）書記兼人事管理員，因舉發不法得罪當道，相對人竟與校
    方聯手對抗告人之被繼承人施以報復，除未依法定程序逕予
    免抗告人原兼任之人事管理員職務外，復又追討抗告人之被
    繼承人之人事主管加給。雖抗告人之被繼承人以兼任人事作
    業已呈請相對人核定在案，則免兼仍須報相對人核定等理由
    據理力爭，然相對人仍是非不分竟以64年9月3日府人乙字第
    72656號令以「違抗政令、不聽調度」為由對抗告人之被繼
    承人記大過一次。嗣抗告人之被繼承人一再申復，不但未獲
    澄清，相對人復以64年11月22日府人乙字第94020號令以「
    一再抗命不聽指揮殊屬目無法紀」再記抗告人之被繼承人大
    過一次並責令橋頭國中依規定辦理專案考核、報請免職。然
    而上開記大過及附帶免職條款之處分，乃無視抗告人之被繼
    承人所提證據所作成之違法處分，且未經法定程序組成公正
    之委員會決議，復未讓抗告人之被繼承人參加考評會議陳述
    意見，且處分書未附記理由、表明救濟途徑、期限及受理機
    關等，尤其抗告人之被繼承人迄今未正式收悉免職處分，其
    程序瑕疵足致第二次記大過及免職處分自始無效或不生效力
    。況抗告人之被繼承人於第一次大過後既已提出申訴，相對
    人理應持平公允處理，竟於短短三個月內再記抗告人之被繼
    承人第二次大過，足見第二次大過及免職處分毫無誠信可言
    ，應屬無效或不生效力。（二）抗告人之被繼承人已向相對
    人申請、申訴、陳情將近三十餘年，已充分說明相對人「非
    法」與「違法」之事項，惟相對人均以於法有合、尚難據以
    辦理，並無不當云云回復，已儼然確認公法上具體事實，故
    非30日不確答，而係近三十年認定行政處分已生效力，使兩
    造公法上立場，壁壘分明，相對人如認係合法處置，應由相
    對人提出證據。本件並無提起撤銷訴訟之餘地，蓋本件免職
    處分是否存在﹖如不存在，即毋庸撤銷，僅撤銷「免職處分
    」會有爭議，不如仔細查證免職處分是否存在、是否無效或
    不生效力較為適當。另相對人既無法更動行政處分，而單純
    的行政處分違法並不足以成為訴訟標的，況且造成抗告人之
    被繼承人身分權、財產權受侵害者是「免職處分」，故當然
    要先確認「免職處分」存不存在，為了訴訟經濟，自無提起
    訴願之理。是抗告人之被繼承人不提起確認訴訟併同給付訴
    訟（隱含一般給付訴訟與課予義務訴訟）無法有效爭取法益
    、除去繼續之危害及顧及訴訟經濟。再者，抗告人之被繼承
    人確實曾向相對人提出「退休給付」之申請，經相對人否准
    ，倘若相對人行政行為確屬瑕疵而無法補正，亦即已無「行
    政裁量」之空間，當無保護與尊重之必要。故本件提起確認
    與給付訴訟，自不用經過訴願程序，抗告人之被繼承人要求
    相對人負責清算退休給與或賠償，理由充分，而綜合考量抗
    告人之被繼承人近28年未支領薪俸，含停職期間被違法假借
    稅務人員法規，拒不支給半俸等全般損害，其數額為新台幣
    （下同）3000萬元，應由相對人給付等語。為此聲明求為確
    認相對人即被告64年11月22日府人乙字第94020號令及附帶
    免職處分無效或不生效力，並據以判命其執行抗告人即原告
    退休給付義務之判決。
二、相對人則以：(一)抗告人之被繼承人李濤任職橋頭國中書記任
    內，經該校指派兼辦人事業務，迄59年12月該校設置專任人
    事管理員，並奉台灣省政府人事處分發考試及格人員黃森源
    補派。惟抗告人之被繼承人經該校四次通知辦理移交及歸建
    訓導處均拒不服從。嗣經橋頭國中以64年4月4日（64）橋中
    人字第261號函報：「李員．．．自60年7月1日起至今已三
    年餘，未在校服勤擔任工作，雖迭以校函催其到公，均置之
    不理．．」，經相對人派員調查屬實，提報相對人64年7月3
    日第四次獎懲評議委員會決議：「李員違犯政令，不聽調度
    ，情節重大，先行記大過乙次，以觀後效並責成限期移交前
    兼辦人事業務案卷，並按規定擔任實際工作，如再違抗命令
    ，再予記大過一次，合依二次大過予以免職。先函請省府人
    事處核復後發表．．．。」(二)相對人依法先後以64年9月3日
    府人乙字第72656號令及64年11月22日府人乙字第94020號令
    核予抗告人之被繼承人各記大過乙次，並報台灣省政府教育
    廳64年8月27日教四字第57806號函及64年9月26日教四字第
    67082號函准行政院人事行政局備查在案。抗告人之被繼承
    人全年累積記大過二次無功可抵，相對人依法辦理專案考績
    ，予以免職。(三)橋頭國中65年3月23日橋中人字第281號函報
    抗告人之被繼承人免職處分覆審案，經相對人以65年4月23
    日府人乙字第26621號函復，認定原處分既無不當，予以駁
    回。是抗告人之被繼承人於64年間因違反「公立學校教職員
    成績考核辦法」規定，經予免職處分，嗣於30日內覆審無效
    ，其免職案已確定，復提起本訴，於法不合等語，資為抗辯
    ，而聲明求為判決駁回抗告人之被繼承人之訴。
三、原審以：按提起確認行政處分無效之訴訟，須向原處分機關
    請求確認其無效未被允許，或經請求後於30日內不為確答者
    ，始得提起之，此觀前述行政訴訟法第6條2項規定自明。本
    件抗告人之被繼承人請求確認相對人64年11月22日府人乙字
    第94020號令及附帶免職處分無效或不生效力之訴訟，其中
    關於確認行政處分無效訴訟部分，抗告人之被繼承人並未踐
    行先向原處分機關確認其處分無效未被允許，或經請求後30
    日內不為確答之程序，業據抗告人之被繼承人訴訟代理人於
    本院準備程序中陳述明確，復經相對人以92年7月24日府人
    三字第0920133296號函復本院在案。則抗告人之被繼承人提
    起本件確認行政處分無效之訴既未踐行上開法條規定之先行
    程序，其起訴自屬不備起訴要件而不合法。至抗告人之被繼
    承人主張其已向相對人申請、申訴、陳情將近三十餘年一節
    ，縱令屬實，惟查，行政訴訟法第6條第2項確認行政處分無
    效之訴，為87年10月28日修正公布89年7月1日施行之行政訴
    訟法所新增，其提起之事由暨前置程序，均與撤銷訴訟不同
    ，且法條已明文規定提起此項訴訟，須向原處分機關請求確
    認其無效未被允許，或經請求後30日內不為確答者，始得提
    起之，俾原處分機關有自行審查，及自行確認其行政處分無
    效之機會，用之取代訴願前置主義，則抗告人之被繼承人既
    選擇提起確認行政處分無效之訴，自應遵守上開法條規定；
    又行政處分無效與行政處分違法，二者原因並不相同，抗告
    人之被繼承人縱有向相對人提出申訴或陳情，惟其既非針對
    行政處分具有無效事由請求相對人確認其無效，當非已經踐
    行上開程序可比，是抗告人之被繼承人主張其已向相對人申
    訴、陳情多年均無效果，故可免除上開前置程序云云，並非
    可採。另行政訴訟法第6條規定之確認訴訟其訴訟種類除確
    認行政處分無效外，則為確認公法上法律關係成不成立及確
    認行政處分違法，而行政處分本身並非法律關係本身，除得
    以之提起確認行政處分無效或違法之訴外，如以行政處分本
    身之生效或不生效力提起確認訴訟，則非法之所許。是抗告
    人之被繼承人另請求確認相對人64年11月22日府人乙字第94
    020號令及附帶免職處分不生效力云云，自非合法。又抗告
    人之被繼承人另以相對人前述第二次記大過附帶免職處分違
    法，故相對人應負責清算退休給與或賠償，而綜合考量抗告
    人之被繼承人近28年未支領薪俸含停職期間被違法假借稅務
    人員法規，拒不支給半俸等全般損害，其數額為3000萬元，
    應由相對人給付，爰提其一般給付訴訟及課予義務訴訟，請
    求判命相對人執行抗告人之被繼承人退休給付義務等語，業
    據抗告人之被繼承人於起訴狀、準備書狀、個人意見及請求
    狀、補充資料狀陳述甚明。揆其真意，係在合併提起損害賠
    償之給付訴訟或合併提起請求相對人作成核算退休給與處分
    之課予義務訴訟。惟按「提起行政訴訟，得於同一程序中，
    合併請求損害賠償或其他財產上給付」固為行政訴訟法第7
    條所明定，惟此係以抗告人之被繼承人提起之行政訴訟合法
    為前提，方得合併請求相對人賠償其損害，否則該合併請求
    賠償之訴，亦屬不備起訴要件而不合法。本件抗告人之被繼
    承人提起之確認訴訟既因不合法而遭駁回，已如前述，則其
    合併請求相對人損害賠償部分，亦屬不備起訴要件而不合法
    。次按「人民因中央或地方機關對其依法申請之案件，於法
    令所定期間內應作為而不作為，認其權利或法律上利益受損
    害者，經依訴願程序後，得向高等行政法院提起請求該機關
    應為行政處分或應為特定行政處分之訴訟。人民因中央或地
    方行政機關對其依法申請之案件，予以駁回，認為其權利或
    法律上利益受違法損害者，經依訴願程序後，得向高等行政
    法院提起請求該機關應為行政處分或應為特定內容行政處分
    之訴訟。」為行政訴訟法第5條所明定。故人民提起課予義
    務訴訟，應先向行政機關請求為行政處分或特定內容行政處
    分，並踐行訴願程序為前提。查抗告人之被繼承人另以相對
    人應核算退休給與而訴請相對人應執行抗告人之被繼承人退
    休給付義務部分，其真意乃請求相對人作成核算抗告人之被
    繼承人退休給與之處分，已如前述，其訴之性質係屬行政訴
    訟法第5條所規範之課予義務訴訟，然抗告人之被繼承人就
    此請求並未踐行訴願之前置程序，其逕行提起課予義務訴訟
    ，亦屬不備起訴要件而不合法。因而為抗告人之被繼承人敗
    訴之裁定。
四、按抗告人之被繼承人之訴有起訴不備其他要件者，行政法院
    應以裁定駁回之，行政訴訟法第107條第1項第10款定有明文
    。又「確認行政處分無效之訴訟，須已向原處分機關請求確
    認其無效未被允許，或經請求後於30日內不為確答者，始得
    提起之。」行政訴訟法第6條第2項定有明文。本院核原裁定
    依上開規定及說明，尚無違誤。抗告意旨仍執陳詞，指摘原
    裁定不當，聲明廢棄。惟查本件原免職及否准退休給與之處
    分係基於民國（下同）64年11月22日之免職處分，上開免職
    處分早已確定，抗告人承受原受處分人李濤之訴訟，請求確
    認於64年間早已確定之行政處分為無效並據以請求退休給與
    之給付訴訟及課予義務之訴訟，核無足取，從而本件抗告意
    旨難謂為有理由，應予駁回。
五、依行政訴訟法第104條、民事訴訟法第95條、第78條，裁定
    如主文。
中    華    民    國    94    年    3    月    17     日
                  第四庭審判長法  官　徐　樹　海
                              法  官　高　啟　燦
                              法  官　吳　錦　龍
                              法  官　黃　合　文
                              法  官　林　茂　權
以  上  正  本  證  明  與  原  本  無  異
中    華    民    國    94    年    3    月    17     日
　　　　　　　　　　　　　　　書記官　張　雅　琴
